臺灣高等法院花蓮分院民事判決
                                      110年度重上字第6號
上  訴  人  黃彥一  

法定代理人  黃衍祥  
訴訟代理人  甯維翰律師
            賴劭筠律師（111.3.3終止委任） 
被上訴人    葉芸桑  

訴訟代理人  熊克竝律師
當事人間請求返還股票等事件，兩造對於中華民國110年4月23日
臺灣花蓮地方法院109年度重訴字第12號第一審判決各自提起上
訴，黃彥一並為訴之追加，本院於111年4月7日言詞辯論終結，
判決如下：
    主  文
一、兩造之上訴均駁回。
二、葉芸桑應給付黃彥一新臺幣參佰肆拾伍萬玖仟零陸元，暨其
    中壹佰壹拾萬玖仟參佰捌拾捌元自民國一０八年七月二十七
    日起，其中壹佰零玖萬陸仟陸佰參拾陸元自民國一０九年八
    月一日起，其餘壹佰貳拾伍萬貳仟玖佰捌拾貳元自民國一一
    ０年九月三日起，均至清償日止，按年息百分之五計算之利
    息。
三、第二審訴訟費用由兩造各自負擔；追加之訴之訴訟費用由葉
    芸桑負擔。
四、第二項給付於黃彥一以新臺幣壹佰壹拾伍萬參仟元為葉芸桑
    供擔保，得假執行；葉芸桑如以新臺幣參佰肆拾伍萬玖仟零
    陸元為黃彥一供擔保後，得免為假執行。
    事實及理由
壹、程序事項
一、按第二審為訴之變更或追加，非經他造同意，不得為之，但
    請求之基礎事實同一者，不在此限，民事訴訟法第446條第1
    項但書、第255條第1項第2款定有明文。
二、查上訴人黃彥一（下稱黃彥一）於原審起訴請求上訴人葉芸
    桑（下稱葉芸桑）給付○○○生技股份有限公司（下稱○○○公司
    ）股票200,000股（下或稱系爭股票），嗣於本院審理中追
    加請求葉芸桑應給付其自民國（下同）108年至110年自○○○
    公司已領取之現金股利，其追加之訴與原訴均係本於黃彥一
    主張已於107年12月20日去函葉芸桑終止兩造間以葉芸桑名
    義持有系爭股票之法律關係，並請求返還系爭股票之同一基
    礎事實，核與前開規定相符，應予准許。
貳、實體事項
一、黃彥一主張：
  ㈠系爭股票部分：
    黃彥一與訴外人即○○○公司前任董事長曾水照為遠親，97年
    間曾水照知悉黃彥一有意投資並參與○○○公司之經營，即與
    之協議，於黃彥一購入○○○公司股票至少5,000張後，即支持
    選任黃彥一為董事，當時黃彥一除原有12,542股外，自97年
    12月26日至98年4月16日止，以其名義下單買進○○○公司股票
    1,956張，另委由葉芸桑、王素貞、黃衍禎、黃衍祥、清標
    生技股份有限公司（下稱清標公司）以渠等名義購入○○○公
    司股票，葉芸桑分別於98年3月20日、23日、24日下單購買8
    4張、10張、106張，股款依序為新臺幣（下同）1,542,939
    元、202,887元、2,139,834元，黃彥一分別於98年3月23日
    、24日、25日將上開款項匯予葉芸桑。黃彥一因本身及其持
    股名義人持股數加總已逾5,000張，於98年6月19日當選為○○
    ○公司董事。黃彥一並指示持股名義人於每年收受○○○公司股
    東會開會通知書委託書上各自用印後，統一交由王素貞彙整
    後交予○○○公司股務窗口，葉芸桑均依指示辦理。○○○公司每
    年所發董、監事酬勞，係按各董、監事持股（含董、監事自
    己及其名義人之持股）比例分派，○○○公司每年派發之股息
    股利，黃彥一則許由持股名義人自行運用，作為擔任持股名
    義人之報酬。嗣黃彥一於107年12月20日以存證信函（台北
    西松郵局，存證號碼：OOOOOO，下稱系爭存證信函1）通知
    葉芸桑終止兩造間以葉芸桑名義持有系爭股票之法律關係並
    請求返還，惟未獲置理，爰依信託法第65條第2款即信託終
    止後之返還請求權、民法第542條、民法第179條等規定，求
    為命葉芸桑給付系爭股票之判決。並於上訴後，追加主張依
    ○○○公司股務代理人群益金鼎證券股份有限公司（下稱群益
    金鼎證券）函覆資料，葉芸桑於108年7月26日受分配股利1,
    109,388元、109年7月31日受分配股利1,096,636元、110年9
    月2日受分配股利1,252,982元，共計3,459,006元，因系爭
    股票為葉芸桑無法律上原因所受之利益，上開股利自應一併
    返還，爰依民法第181條本文、第958條前段規定，請求判命
    葉芸桑給付上開股利及自股利受分配次日起之法定遲延利息
    之判決等語。
  ㈡系爭工程款部分：
    葉芸桑於其所有○○縣○○鄉○○段000000000地號土地上興建房
    屋（下稱系爭房屋），由訴外人翔霖營造有限公司（下稱翔
    霖公司）興建，總工程款3,450萬元，其中2,105萬元係向黃
    彥一借款支應，黃彥一於104年12月29日交付380萬元、105
    年5月16日交付690萬元，另於105年8月16日、10月12日、10
    月20日各交付345萬元給葉芸桑，共計2,105萬元（下稱系爭
    工程款），系爭房屋業於106年4月28日興建完成，並登記在
    葉芸桑名下，因葉芸桑遲未返還系爭借款，黃彥一於107年1
    2月18日以107年12月19日存證信函（台北西松郵局，存證號
    碼：OOOOOO，下稱系爭存證信函2）催告葉芸桑於一個月內
    返還，該函於107年12月20日寄達葉芸桑，惟迄未清償。爰
    依民法第478條、第179條之規定，求為命葉芸桑給付系爭借
    款，及自108年1月21日起之法定遲延利息之判決等語。
二、葉芸桑則辯以：
  ㈠系爭股票部分：
  ⒈黃彥一並無將系爭股票借用葉芸桑名義登記之必要，且整體
    事實亦顯現與借名登記之性質不同：
　①黃彥一並無免遭課稅、強制執行、脫免訴訟或其他任何借用
    葉芸桑名義之必要。
　②葉芸桑98年係自行買賣交易系爭股票，購入後每年獲股利股
    息，由其自行申報及繳納所得稅，足見系爭股票係由其自行
    管理、使用、處分、收益，顯非借名登記之法律關係。
　③依葉芸桑證券戶資料所示，其於99年至100年間，均有賣出○○
    ○公司股票之紀錄，且於101年10月至12月間賣出204,000股
    ，幾乎賣光全部持股，黃彥一對此知之甚詳，並無意見。且
    依○○○公司函覆原審之資料所示，其自102年起至106年止，
    持股均低於200,000股，且葉芸桑自98年開始買入○○○公司股
    票至105年10月黃彥一病倒，長達7年期間，黃彥一及自稱負
    責管理○○○公司股票之王素貞從未阻止葉芸桑處分系爭股票
    或要求補足至200,000股，也未要求返還賣股所得之股款。
　④證人王素貞證稱黃彥一借用葉芸桑、王素貞、黃衍禎、黃衍
    祥等人名義購買○○○公司股票，惟葉芸桑係自行操作購買系
    爭股票及保管印章、存摺，與證人王素貞所述均由其統一操
    作、管理之方式不同，顯見葉芸桑獲得系爭股票之原因與王
    素貞等名義人不同。
　⒉系爭股票係黃彥一贈與葉芸桑：　
　  98年當時黃彥一贈與系爭股票，係因兩造間有2、30年特殊
    男女朋友關係，葉芸桑陪同、協助黃彥一經營事業有成，勞
    苦功高，終生未婚，又無子女，黃彥一為照顧葉芸桑生活而
    贈與系爭股票，當時購入系爭股票之成本只有300餘萬元，
    並非鉅款，實不為過，無非希望藉此照顧葉芸桑之生活。且
    證人陳基財即黃彥一司機證述曾聽聞黃彥一以台語對葉芸桑
    說「你那賣一賣，下半輩子就不用擔心吃穿」，顯見系爭股
    票係黃彥一贈與葉芸桑。
　⒊兩造間並無信託登記關係：
　①黃彥一未舉出任何證據證明兩造間有信託關係存在。
　②黃彥一為借重葉芸桑之專業管理經營能力，黃彥一於98年間
    以自己名義及其經營之清標公司名義共購入5,036,542股○○○
    公司股票，如黃彥一欲借重葉芸桑之專業管理經營能力，何
    不全部信託，僅將區區200,000股信託登記予葉芸桑？顯不
    合情理，且其持股已超過○○○公司所為擔任董事持股超過5,0
    00張之要求，並無將少量○○○公司股票借用葉芸桑等人名義
    登記之需要，足見兩造並無信託關係。
　③黃彥一為經營事業有成之企業家，如係信託關係，為何未訂
    立書面契約？如為信託關係，則自98年至黃彥一提起本件訴
    訟長達11年期間，應有非常多有關信託之指示，黃彥一應可
    輕易舉證，但其無法提出任何書面證據。
　⒋系爭股票並非借名登記或信託登記於葉芸桑名下，黃彥一請
    求返還系爭股票及現金股利，顯無理由。
　㈡對系爭工程款部分：
  ⒈系爭工程款雖由黃彥一支付，但其給付之原因所在多有，僅
    憑支付工程款之事實，尚不足證明兩造有借貸意思互相表示
    合致而成立金錢借貸關係。
  ⒉證人王素貞現仍受僱於菁華工業股份有限公司（下稱菁華公
    司），其證言有偏頗之虞，雖證述系爭工程款乃黃彥一借予
    葉芸桑，惟黃彥一自104年12月29日開始給付工程款，至105
    年10月間黃彥一病倒及最後一次付款，歷經十個半月之久，
    已支付金額高達2,015萬元，如果是借款，早就應該、也有
    非常充裕的時間約定好借貸條件，完成書面借款契約。證人
    王素貞竟然以「黃彥一就手術失敗，那時候工程進行中，還
    沒有討論這部分」當作無任何書面資料可以證明借貸關係之
    藉口，與常理相悖，無足採信。且系爭工程款如為借款，證
    人王素貞在原證7上記載手寫紀錄時，自應寫明工程款為借
    款，而王素貞既未註明為借款，事後也從未催促葉芸桑返還
    借款，或與葉芸桑討論借貸條件，足徵證人王素貞證言虛偽
    不實，顯不足採。
  ⒊證人陳威霖即翔霖公司負責人乃有經驗之營造廠商，盡其義
    務告知黃彥一系爭房屋建築於葉芸桑之土地上，需以葉芸桑
    為起造人，將來系爭房屋完成將登記為葉芸桑所有，同時為
    保障其營造廠自身權益，乃向黃彥一問清楚何人會負責給付
    工程款，依據證人陳威霖證述，黃彥一明瞭系爭房屋建好後
    所有權將歸屬於葉芸桑，仍表示其將負責付款，足見黃彥一
    本意即係願意出錢蓋系爭房屋給葉芸桑。
　⒋依證人蔡堆之證述，可知兩造關係不僅止於老闆與員工，建
    屋款鉅大，葉芸桑之財力不足為之，黃彥一不可能借錢給葉
    芸桑蓋房子；而證人陳基財則證述興建系爭房屋時，黃彥一
    追求建築之品質，東西要用最好，葉芸桑向黃彥一表示不用
    那麼好的東西時，黃彥一用台語說：「你不要管，錢又不用
    你出」，足見系爭工程款並非借給葉芸桑之借款等語，資為
    抗辯。
三、黃彥一起訴聲明：㈠葉芸桑應給付黃彥一○○○公司（公司代號
    ：OOOO）之股票200,000股。㈡葉芸桑應給付黃彥一2,105萬
    元，及自108年1月21日起至清償日止，按年息5%計算之利息
    。㈢願供擔保請准宣告假執行。葉芸桑答辯聲明：㈠.黃彥一
    之訴及假執行之聲請均駁回。㈡如受不利判決，請准供擔保
    免為假執行。原審判決黃彥一一部勝訴、一部敗訴，判命葉
    芸桑應給付黃彥一○○○公司之股票200,000股，並為附條件之
    准、免假執行宣告，另駁回黃彥一其餘之訴及假執行聲請。
    兩造均就敗訴部分聲明不服，提起上訴，黃彥一並為上述之
    追加，其上訴及追加起訴聲明：㈠原判決不利於黃彥一之部
    分廢棄。㈡上開廢棄部分，葉芸桑應給付黃彥一2,105萬元，
    及自108年1月21日起至清償日止按年息5％計算之利息。㈢葉
    芸桑應再給付黃彥一3,459,006元，暨其中1,109,388元自10
    8年7月27日起，其中1,096,636元自109年8月1日起，其餘1,
    252,982元自110年9月3日起，均至清償日止，按年息5％計算
    之利息。㈣黃彥一願供擔保請准宣告假執行。葉芸桑則答辯
    聲明：㈠上訴、追加之訴及假執行之聲請均駁回。㈡如受不利
    判決，願供擔保請准宣告免為假執行。葉芸桑之上訴聲明：
    ㈠原判決不利葉芸桑之部分廢棄。㈡前項廢棄部分，黃彥一於
    原審之起訴及假執行之聲請均駁回。㈢願供擔保，請准予宣
    告免假執行。黃彥一則答辯聲明：上訴駁回。
四、兩造不爭執事項
  ㈠關於系爭股票部分：
  1.葉芸桑於98年至107年於菁華公司領取之薪酬數額如原審卷
    一第227頁所載。
  2.葉芸桑於98年3月20日、3月23日、3月24日以其設於玉山證
    券之帳戶分批買進○○○公司股票（共計37筆）200張共200,00
    0股（原審卷一第333-335頁）。上開日期買股應付金額依序
    為1,542,939元、202,887元、2,139,834元，依序於同年月2
    3日、24日、25日自黃彥一設於玉山銀行內湖分行之帳戶轉
    帳相同金額予葉芸桑（原審卷一第33頁）。
  3.王素貞於98年3月23日、3月24日合計買入○○○公司股票258張
    （原審卷一第301頁）；黃衍祥於98年3月17日、3月18日、3
    月20日、3月25日合計買入○○○公司股票659張（原審卷一第5
    21-522頁），黃衍禎於98年3月26日合計買入○○○公司股票50
    張（原審卷一第527頁）。
  4.清標公司於98年2月5日至98年3月18日購入之○○○公司股票如
    原審卷一第511-518頁所示。
  5.黃彥一於98年6月19日起至107年6月25日止擔任○○○公司之董
    事，其於○○○公司每年領取之董監酬勞計算方式為：以該公
    司通過之盈餘分配表「董事監察人酬勞總數」乘上「黃彥一
    董事家族（即黃彥一和「他人」總持股數）」除以「全部董
    事監察人家族成員持股數」後進行分配。上述之「他人」分
    別為黃衍禎、王素貞、葉芸桑、清標公司、清標投資、邱柏
    鈞、葉子靜、黃衍祥，其等於99年至107年持有的○○○公司股
    數如原審卷一第219頁所示（原審卷一第217-221頁）。
  6.黃彥一於107年2月1日經臺灣士林地方法院以106年度監宣字
    第332號民事裁定為監護宣告，並選定黃衍祥為監護人，該
    裁定於同年月8日生效，並於同年月21日確定（原審卷一第6
    7-71頁）。
　7.黃彥一之監護人黃衍祥委請律師於107年12月20日以系爭存
    證信函1主張並終止黃彥一與葉芸桑間就系爭股票之借名登
    記法律關係（原審卷一第37-44頁）。
  ㈡關於系爭工程款部分：
  1.系爭房屋於106年4月28日建築完成經核發使用執照，於106
    年7月11日完成第1次登記，所有權人為葉芸桑（原審卷一第
    59頁）。
  2.系爭房屋由翔霖公司興建，業務承辦人為陳威霖（原審卷一
    第47頁）。
  3.黃彥一設於玉山銀行之帳戶於104年12月29日轉帳380萬元、
    105年5月16日轉帳690萬元、105年8月16日轉帳345萬元、10
    5年10月12日轉帳345萬元、菁華公司設於玉山銀行的帳戶於
    105年10月20日轉帳345萬元給葉芸桑，共計2,105萬元（原
    審卷一第49-57頁），用以支付系爭房屋之工程款。
  4.黃彥一之監護人黃衍祥委請律師於107年12月19日以系爭存
    證信函2主張上開2,150萬元係屬消費借貸款，並請求葉芸桑
    於函到之日起1個月返還（原審卷一第61-65頁）。
五、爭執事項
  ㈠系爭股票係黃彥一借名登記在葉芸桑名下，或黃彥一贈與葉
    芸桑？黃彥一依序依民法第179條、民法第542條、信託法第
    65條第2款即信託終止後之返還請求權規定，擇一請求葉芸
    桑返還系爭股票，有無理由？
  ㈡黃彥一依序依民法第181條本文、第958條前段擇一請求系爭
    股票108年到110年分配的股息有無理由？
  ㈢系爭工程款係黃彥一借與或贈與葉芸桑？黃彥一依序依民法
    第478條、第179條之規定，請求葉芸桑返還借款2,105萬元
    ，及自108年1月21日起之法定遲延利息，有無理由？
六、本院之判斷
    按借名登記契約，乃當事人約定一方將自己之財產以他方名
    義登記，而仍由自己管理、使用、處分，他方允就該財產為
    出名登記之契約。出名人與借名人間應有借名登記之意思表
    示合致，始能成立借名登記契約。按借名登記契約，乃當事
    人約定一方（借名人）將自己之財產以他方（出名人）名義
    登記，而他方允就該財產為出名登記之契約。出名人與借名
    人間應有借名登記之意思表示合致，始能成立借名登記契約
    。而主張借名登記者，應就借名登記之利己事實，負舉證責
    任。在借名登記關係爭執之當事人間，借名人如無書面契約
    等直接證據以供證明，非不得由何人出資、何人管理使用收
    益等已證明之客觀情形推論之。又按消費借貸，除有金錢之
    交付外，尚須本於借貸之意思而為交付，方克成立。倘當事
    人主張與他方有消費借貸關係存在者，自應就該借貸意思互
    相表示合致及借款業已交付之事實，均負舉證之責任。
  ㈠系爭股票係黃彥一借名登記在葉芸桑名下：
　⒈葉芸桑於98年3月20、23、24日分37筆買進系爭股票200,000
    股，應付之股款分別為1,542,939元、202,887元、2,139,83
    4元，係由黃彥一於98年3月23、24、25日設於玉山銀行內湖
    分行之帳戶轉帳相同金額予葉芸桑；王素貞於98年3月23日
    、3月24日合計買入○○○公司股票258張；黃衍祥於98年3月17
    日、3月18日、3月20日、3月25日合計買入○○○公司股票659
    張，黃衍禎於98年3月26日合計買入○○○公司股票50張；清標
    公司於98年2月5日至98年3月18日購入之○○○公司股票如原審
    卷一第511-518頁所示。且黃彥一於98年6月19日起至107年6
    月25日止擔任○○○公司之董事，其於○○○公司每年領取之董監
    酬勞計算方式為：以該公司通過之盈餘分配表「董事監察人
    酬勞總數」乘上「黃彥一董事家族（即黃彥一和「他人」總
    持股數）」除以「全部董事監察人家族成員持股數」後進行
    分配。上述之「他人」包括黃衍禎、王素貞、葉芸桑等人及
    清標公司之事實，為兩造所不爭，堪信為真實。
　⒉葉芸桑於108年7月26日、109年7月31日、110年9月2日經○○○
    公司依其持有之股數，分別取得股利1,109,388元、1,096,6
    36元、1,252,982元，有群益金鼎證券110年11月19日群金鼎
    股字第1100001404號函檢送108-110年度葉芸桑股東持有股
    數資料表、除息查詢、現金股利發放通知書等資料可證（本
    院卷第223-239頁），復為兩造所不爭，亦堪信實。㙋
　⒊葉芸桑於102、103、104、105年度之持有○○○公司股數分別為
    149,000股、142,000股、146,000、179,000股，有○○○公司1
    09年8月17日（109）葡總發字第29號函可參（原審卷一第21
    7-221頁）。參以葉芸桑之證券帳戶可知，其於101年2月6日
    至105年5月13日止，買入○○○公司股票207張，應付交割款為
    20,904,812元，賣出243張，應收交割款為21,103,558元，
    差額僅198,746元，其中①101年2月6日至5月30日賣出11張、
    101年10月8日至12月28日賣出204張，101年8月28日買入1張
    ；②102年1月8日至102年1月18日買入154張，102年3月27日
    至8月7日賣出16張；③103年1月10日至11月21日買入6張；④1
    04年5月18日至12月31日買入44張，104年7月8日至11月30日
    賣出12張；⑤105年1月8日至5月13日買入2張（原審卷一第33
    9-349、505-510頁）。
　⒋黃彥一於98年6月19日至107年6月25日擔任○○○公司董事時，
    其於○○○公司每年領取之董監酬勞計算方式為：以該公司通
    過之盈餘分配表「董事監察人酬勞總數」乘上「黃彥一董事
    家族（即黃彥一和「他人」總持股數）」除以「全部董事監
    察人家族成員持股數」後進行分配。上述之「他人」分別為
    黃衍禎、王素貞、葉芸桑、清標公司、清標投資、邱柏鈞、
    葉子靜、黃衍祥，而清標投資係於100年才有持股，邱柏鈞
    於101年才有持股，葉子靜於103年才有持股，而葉芸桑於99
    、100、101年度之持股分別為200,000股、200,000股、215,
    000股。又他人之名單係由黃彥一董事告知○○○公司股務作業
    窗口人員，每年股東會開會前，每位他人股東均會在開會通
    知書簽名或蓋章，議案表決上呈現空白，再由黃彥一董事親
    自或郵寄回○○○公司，有董監改選議案之年度也不例外等情
    ，有○○○公司109年8月17日（109）葡總發字第29號函可參（
    原審卷一第217-221頁）。
　⒌黃彥一於97年12月26日至98年2月4日購入○○○公司股票1,495
    張、98年4月2日至17日購入526張；清標公司於98年2月5日
    至98年3月18日購入3,097張；黃衍祥於98年3月17日至20日
    購入513張、同年月25日購入146張；王素貞於98年3月23日
    至24日購入258張；葉芸桑於98年3月20日至24日購入200張
    ；黃衍禎於108年3月26日購入50張，有其等證券帳戶可證（
    原審卷一第25-31、301、333-335、511-518、521-522、527
    頁）。可見自97年12月26日至98年4月17日止，清標公司及
    包含葉芸桑在內之上開人員購入○○○公司股票之時間密接，
    幾無重疊，且同有一日購入數筆甚至數十筆及短時間內大量
    購入之交易模式。
　⒍證人王素貞於原審結證稱：黃彥一是菁華公司董事長，我以
    前是菁華公司財務經理，現是兼職顧問，黃彥一投資購買○○
    ○股票百分之98、99都是我經手的，因為買的股票有價位、
    張數，中間黃彥一有指導，或給我一個範圍，在多少錢要買
    ，買幾張，用誰的名字買多少，我們有一些名義人，除了用
    黃彥一的帳戶買股票外，還有用葉芸桑、我、清標公司、清
    標投資、黃衍祥、黃衍禎等名義購買。我從97年開始幫忙買
    這些股票後，原告於98年6或4月就當選○○○公司董事。黃彥
    一買○○○股票原因，黃彥一有告訴我跟葉芸桑，他想占○○○公
    司一席董事席位。黃彥一說要買，我就幫他買，過程中他都
    會交代用誰的名義買，買股票的資金都是黃彥一提供。葉芸
    桑在98年3月20日、23日及24日下單多次買入○○○股票，是從
    黃彥一的戶頭轉到葉芸桑的戶頭，去交割，葉芸桑當天買的
    紀錄會交到黃彥一手上，黃彥一再指示我去付錢，股市收盤
    時，我們再個別結帳，今天買了多少股票，那個戶頭需要多
    少錢，我會做個統整，再跟黃彥一報告。當時我們決策的時
    候就有說用哪幾個名義人來購買股票，黃彥一從○○○公司開
    會後回到菁華公司，有跟我及葉芸桑說只要他在市場上買5,
    000張○○○股票，曾水照有同意讓他擔任董事，所以我們才會
    用這些名義人買股票，○○○公司其他董事也是用名義人買股
    票，不是由欲擔任董事之個人獨自擁有足額之股票。黃彥一
    在98年當選董事後，他和我及葉芸桑一起出去吃飯時，他說
    ○○○公司今年開始到以後，發放的現金股利就歸我們當酬勞
    。因股東會開會通知關係到董事酬勞，○○○公司副理有交代
    開會通知一定要寄給他，黃彥一也有告訴我把開會通知都集
    中在我這裡，然後再一起寄出去。所以之後的開會通知都是
    我在處理、收集，然後寄出去的。葉芸桑也是把她收到的開
    會通知交給我處理、收集，在98年之後過1、2年，有一年開
    會通知不見了，○○○公司的人告訴我，開會通知直接寄給菁
    華公司的每個名義人，避免遺失，所以就改全部寄給菁華公
    司名義人個人，然後他們再拿給我。在102年4月時再收到開
    會通知書時，因開會通知書裡頭股票的張數不對，所以我有
    做了一個每個名義人名下有多少張數股票的書面給黃彥一，
    再過了一陣子，葉芸桑從我旁邊走過，她說董事長（指黃彥
    一）有一點生氣，要她回補股票，又過了一陣子，葉芸桑對
    我說糟糕了，補不回來，我說，對啊，股價一直上去。黃彥
    一會告訴我或葉芸桑，說什麼價位買入多少張，如果是一直
    上漲的話，黃彥一會告訴我們直接買30張，我們就會去買，
    葉芸桑名下的○○○股票都是葉芸桑自己下單買的，是由黃彥
    一付款。100年或101年間黃彥一有跟我及葉芸桑說可以小量
    賺一下價差，但股東會開會時張數必需保持足額等語（原審
    卷一390頁以下）。
　⒎證人黃衍祥於原審結證稱：我和父親黃彥一有聊到我哥哥黃
    衍禎是念生化的，可與○○○公司合作，我父親曾去找○○○公司
    的曾水照，想要占一席董事，父親提到曾水照說至少要買5,
    000張，就給我們一席董事，父親說要表現誠意，至少要買6
    ,000張，我名下的○○○公司股票買賣應是父親及王素貞處理
    。當初買○○○公司股票時，有與父親討論過要如何買，當時
    有提到葉芸桑、王素貞會提供名義，後來有聽到父親不太高
    興的說葉芸桑怎麼可以把股票賣掉，那是董事之席次等語（
    原審卷一第399-400頁）。
　⒏證人陳基財於原審結證稱：我在96年至108年9月擔任黃彥一
    的司機，黃彥一想要進入○○○公司就去找曾水照，曾水照說
    只要持股夠就可以，黃彥一就開始進場買，買完後就加入○○
    ○公司擔任董事，我只知道他那段時間一直買○○○公司股票，
    要湊足張數，我不知道他是自己或有委任他人買，在車上不
    會談這些事，所以我無法知道這些資訊。黃彥一在車上與葉
    芸桑聊天時曾對葉芸桑說她的股票可以賣一賣，過好日子，
    但沒說什麼股票，我也不知道是什麼股票，但我知道有○○○
    公司股票，我不知道葉芸桑用什麼錢買股票等語（原審卷二
    第22-25頁）。
　⒐綜上，黃彥一為順利擔任○○○公司董事，於98年2月至4月間，
    在證券交易市場以其本身及其信任之他人名義購買○○○公司
    股票，雖曾水照應允只要持股逾5,000張即可，黃彥一為展
    現誠意而購買逾6,000張○○○公司股票，其於98年6月19日至1
    07年6月25日擔任○○○公司董事時，○○○公司每年計算董事酬
    勞時，均以黃彥一董事家族之總持股數據以計算，而黃衍禎
    、王素貞、葉芸桑、清標公司均屬黃彥一董事家族成員。再
    者，葉芸桑購入系爭股票除自行下單購買，而與其他黃彥一
    家族成員係由王素貞下單購買不同外，其他諸如購股之交割
    款悉數由黃彥一支付，黃彥一家族成員購入時間密接，且均
    在股東開會通知書上蓋章後交給王素貞統籌處理等持股模式
    則與黃彥一家族成員相同。且葉芸桑在102年至105年間確有
    持股數不足200,000股之情形，其於101年2月6日至105年5月
    13日止，買入○○○公司股票207張，賣出243張，逾4年之買賣
    行為只從中賺取198,746元，而101年8月28日買入股價為60.
    4元，至105年5月13日買入股價已達192元，是證人王素貞、
    黃衍祥上開證述，應與事實相符而可採信。黃彥一主張系爭
    股票係借名登記在葉芸桑名下，應堪信實，葉芸桑以前詞抗
    辯系爭股票是黃彥一所贈云云，顯不足採。
　㈡黃彥一請求葉芸桑返還系爭股票及108年至110年受分配之股
    利本息，為有理由：
　　按無法律上之原因而受利益，致他人受損害者，應返還其利
    益；雖有法律上之原因，而其後已不存在者亦同；不當得利
    之受領人，除返還其所受之利益外，如本於該利益更有所取
    得者，並應返還，民法第179條、第181條本文分別定有明文
    。次按給付有確定期限者，債務人自期限屆滿時起，負遲延
    責任。遲延之債務，以支付金錢為標的者，債權人得請求依
    法定利率計算之遲延利息。應付利息之債務，其利率未經約
    定，亦無法律可據者，週年利率為百分之五，民法第229條
    第1項、第233條第1項前段、第203條亦有明文。查黃彥一已
    於107年12月20日以系爭存證信函1終止兩造間以葉芸桑名義
    持有系爭股票之法律關係，且依○○○公司股務代理人群益金
    鼎證券函覆資料，葉芸桑於108年7月26日受分配股利1,109,
    388元、109年7月31日受分配股利1,096,636元、110年9月2
    日受分配股利1,252,982元，共計3,459,006元，為兩造所不
    爭，已如上述。葉芸桑於黃彥一終止借名關係後，持有系爭
    股票之法律上原因已不存在；上開股利係葉芸桑本於持有股
    票所取得之利益，依上開說明，黃彥一依民法第179條、第1
    81條本文規定，請求葉芸桑返還系爭股票及上開108年至110
    年受分配之股利及自受分配股利次日起按年息5%計算之利息
    ，於法有據，應予准許。
  ㈢黃彥一請求葉芸桑返還系爭借款，並無理由：
　⒈按稱消費借貸者，於當事人間必本於借貸之意思合致，而有
    移轉金錢或其他代替物之所有權於他方之行為，始得當之。
    是以消費借貸，因交付金錢之原因多端，除有金錢之交付外
    ，尚須本於借貸之意思而為交付，方克成立。倘當事人主張
    與他方有消費借貸關係存在者，自應就該借貸意思互相表示
    合致及借款業已交付之事實，均負舉證之責任，其僅證明有
    金錢之交付，未能證明借貸意思表示合致者，仍不能認為有
    該借貸關係存在（最高法院81年度台上字第2372號、98年度
    台上字第1045號民事判決意旨參照）。黃彥一主張系爭工程
    款係葉芸桑向其借貸，既為葉芸桑所否認，自應由黃彥一就
    雙方間借貸意思表示合致及金錢交付等節負舉證之責。經查
    ：
　①黃彥一主張系爭工程款係葉芸桑向其借貸，固據其提出翔霖
    公司請款單及其存戶交易明細、玉山銀行存摺內頁等影本為
    證（原審卷一第47-57頁），然上開證據僅能證明黃彥一有
    交付系爭工程款予葉芸桑之事實，尚不足以證明兩造間有消
    費借貸之合意。
　②證人陳威霖即興建系爭房屋之人於原審結證稱：黃彥一與葉
    芸桑他們找我幫他們蓋農舍，我有跟黃彥一說土地是葉小姐
    的，起造人也是葉小姐，將來房子蓋好是葉小姐的，工程款
    誰要付，黃彥一說他要付，我們公司的立場，跟葉小姐打合
    約，就要跟葉小姐請款，就我的瞭解，是黃先生錢給葉小姐
    ，葉小姐再給我。一開始談圖面時，我們公司蓋房子分9個
    等級，黃先生選第7級，造價費用比較高，黃先生有說要用1
    00萬美金給我們蓋，但我們不收美金，後來以3,450萬元談
    成，洽談過程中包括房型、建物外觀、材料選擇與鄰地的間
    隔，都是黃先生主導，我有跟他說建材不要用這麼高的等級
    ，用A5即可，但他說是他自己要住的，用高級一點沒關係。
    每次開會都是我跟兩造在菁華公司會議室開，我跟他們開會
    的感覺是他們有相鄰的2塊地，黃先生在葉小姐的土地上蓋
    房子居住，並預計在他自己的土地上種薑黃，感覺就是將來
    黃先生退休後要在那邊住。一開始黃先生就說將來他要住那
    邊，錢就是他出的，他還說兩公頃的地只蓋一棟別墅，環境
    有多好。當初開會時，所有的事情都是由他主導，而且是用
    最好的材料，如果不是他出錢，他怎麼會這樣做。因土地是
    葉小姐，我們只能跟葉小姐簽合約，但洽談時，黃先生有說
    是他要出錢，他說房子興建完成後他要跟葉小姐一起住，興
    建的過程都是黃先生主導，但葉小姐都有參與等語（原審卷
    一第448-451頁）。
　③證人蔡堆於原審結證稱：我與黃彥一是因慈濟志工的關係而
    相識，兩造邀請我在系爭房屋蓋好後可以去度假。兩造的關
    係不僅止於老闆與員工，且建屋款項鉅大，葉小姐財力不足
    以為之，那時我與內人及兩造住在○○鄉某民宿，兩造是同住
    一房。很明顯是黃彥一要蓋房子給葉芸桑，我認為兩造是希
    望將來能在系爭房屋長住，所以不可能是黃彥一借錢給葉小
    姐蓋房子。系爭房屋坐落的土地是葉小姐的，黃彥一也有土
    地在那邊，與葉小姐的土地相鄰等語（原審卷一第453-454
    頁）。
　④證人陳基財於原審結證稱：在系爭房屋興建時，因黃董追求
    建築的品質，東西他要用最好的，葉芸桑說不用那麼好的，
    黃彥一生氣說，你不要管，錢又不用你出（台語）。系爭房
    屋本來就是蓋給葉芸桑的，他們在一起30幾年了等語（原審
    卷二第23-24頁）。
  ⑤綜上，葉芸桑辯稱系爭房屋是黃彥一要出錢興建，系爭工程
　　款並非借款等語，應可採信。黃彥一既未能就兩造有消費借
    貸合意之事實舉證以實其說，是其主張兩造就系爭工程款有
    消費借貸關係存在，難信為真。
  ⒉按無法律上之原因而受利益，致他人受損害者，應返還其利
    益；雖有法律上之原因，而其後已不存在者，亦同，民法第
    179條定有明文。而主張不當得利請求權存在之當事人，對
    於不當得利請求權之成立，應負舉證責任，即應證明他方係
    無法律上之原因而受利益，致其受有損害。如受利益人係因
    給付而得利時，所謂無法律上之原因，係指給付欠缺給付之
    目的。故主張該項不當得利請求權存在之當事人，應舉證證
    明該給付欠缺給付之目的（最高法院99年度台上字第1009號
    裁判意旨參照）。又基於給付而受利益之給付型不當得利，
    所謂「無法律上之原因」，係指受益人之得利欠缺「財貨變
    動之基礎權利及法律關係」之給付目的而言，依舉證責任分
    配原則，應由主張該不當得利返還請求權存在之人即原告，
    舉證證明其給付欠缺給付目的；如受領給付之原因不明，其
    不利益自應歸於主張不當得利請求權存在之人，始符舉證責
    任分配之原則（最高法院107年度台上字第440號判決、107
    年度台上字第1007號裁定意旨參照）。查系爭工程款係因黃
    彥一要出錢興建系爭房屋，而轉帳給葉芸桑作為支付工程款
    之用，已如上述，且證人陳威霖每次向葉芸桑請領工程款後
    ，約2、3天就會撥款下來，總工程款3,450萬元除第1筆訂金
    由葉芸桑開票支付外，其餘都是轉帳付款等情，業據證人陳
    威霖證述明確（原審卷一第449、451頁）。黃彥一主張葉芸
    桑就系爭工程款屬不當得利，惟經葉芸桑否認，而黃彥一未
    能 舉證以實，是其依不當得利之法律關係，請求葉芸桑返
    還系爭工程款，於法無據。
七、綜上所述，黃彥一依不當得利之法律關係，起訴請求葉芸桑
    給付系爭股票，為有理由，應予准許；至其依消費借貸或不
    當得利之法律關係，請求葉芸桑給付2,105萬元及利息部分
    ，則無理由，應予駁回，其假執行之聲請即失所附麗，應併
    予駁回。原審就上開應准許部分，為黃彥一勝訴判決，並酌
    定擔保為准免假執行之宣告；就上開不應准許部分，為黃彥
    一敗訴判決，並駁回其假執行之聲請，經核並無違誤。兩造
    上訴意旨指摘原判決對其等各自不利部分為不當，求予廢棄
    改判，為無理由，均應予駁回。另黃彥一於本院追加之訴有
    理由，應予准許，爰判決如主文第2項所示，兩造均陳明願
    供擔保請准宣告准免假執行，經核均無不合，並依聲請酌定
    如主文第4項所示之擔保為准免假執行之宣告。
八、本件事證已臻明確，兩造其餘攻擊與防禦方法及所提出之證
    據，經本院審酌後認與判決結果不生影響，爰不逐一論述，
    附此敘明。
九、據上論結，本件兩造之上訴均為無理由，追加之訴為有理由
    ，依民事訴訟法第449條第1項、第78條、第463條、第392條
    ，判決如主文。
中　　華　　民　　國　　111 　年　　5 　　月　　6 　　日
                  民事庭審判長法  官 林慧英
                              法  官 李水源
                              法  官 謝昀璉
以上正本係照原本作成。
如不服本判決，應於收受送達後20日內向本院提出上訴書狀，其
未表明上訴理由者，應於提出上訴後20日內向本院補提理由書狀
（均須按他造當事人之人數附繕本）。上訴時應提出委任律師或
具有律師資格之人之委任狀；委任有律師資格者，另應附具律師
資格證書及釋明委任人與受任人有民事訴訟法第466條之1第l項
但書或第2項（詳附註）所定關係之釋明文書影本。如委任律師
提起上訴者，應一併繳納上訴審裁判費。
中　　華　　民　　國　　111 　年　　5 　　月　　6 　　日
                              書記官  陳有信
附  註：
民事訴訟法第466條之1（第1項、第2項）：
對於第二審判決上訴，上訴人應委任律師為訴訟代理人。但上訴
人或其法定代理人具有律師資格者，不在此限。
上訴人之配偶、三親等內之血親、二親等內之姻親，或上訴人為
法人、中央或地方機關時，其所屬專任人員具有律師資格並經法
院認為適當者，亦得為第三審訴訟代理人。